臺灣士林地方法院刑事判決　　　　　　 93年度簡上字第173號
上　訴　人
即　被　告　乙○○
　　　　　　　　　　　9號一樓.
　　　　　　甲○○
　　　　　　　　　　　樓
上列被告因違反動產擔保交易法案件，對本院士林簡易庭中華民
國93年9 月24日93年度士簡字第1204號刑事簡易判決（聲請簡易
判決處刑案號：臺灣士林地方法院檢察署93年發查偵字第10號、
93 年 度偵字第6354號）不服，提起上訴，本院管轄之第二審合
議庭判決如下：
    主  文
原判決撤銷。
乙○○、甲○○共同動產擔保交易之債務人，意圖不法之利益，
將標的物出質，致生損害於債權人，乙○○處拘役參拾日，甲○
○處拘役肆拾日，如易科罰金，均以參佰元折算壹日。
    事實及理由
一、本案犯罪事實、證據及理由除引用第一審判決書之記載外，
    另更正或補充：(一)乙○○曾因犯懲治盜匪條例，經本院於民
    國（下同）80年5 月12日合併判處有期徒刑11年確定，於80
    年5 月12日送監執行，於84年1 月5 日假釋出監並付保護管
    束，嗣於85年5 月20日又因犯偽造有價證券罪，經本院判處
    有期徒刑3 年2 月確定，其前案因而撤銷假釋，併執行殘刑
　　6 年10月8 日，再於85年6 月11日入監執行，嗣於90年2 月
  　19日又因縮短刑期假釋出監，其縮刑期滿日期為94年12月19
    日，現仍在假釋中（不構成累犯）。(二)非經債權人同意，乙
    ○○不得擅自將標的物遷移、出賣、出質、移轉、抵押或為
    其他處分。(三)典當（出質）所得40,000元除用以繳付第1 期
    貸款外，餘均由甲○○花用殆盡。(四)共計尚有貸款本息24
    6,165 元未清償債權人。
二、上訴人就其等所為犯行均坦認不諱，惟上訴意旨均稱其等已
    與告訴人和解賠償其損害，原審量刑過重，請求從輕量刑等
    語。上訴人甲○○雖另辯稱其典當所得係用以繳付第1 期車
    款，餘則用以支付其他開銷，第2 期以後之車款應係乙○○
    須負責，其並無不法利益之意圖可言云云。然查，動產擔保
    交易制度係以動產擔保標的物為債權人債權之確保，如債務
    人須處分標的物，應得債權人之同意，以便於債務人無法清
    償貸款時，債權人得以追蹤占有或逕行出賣、拍賣該標的以
    抵償該債務等情，動產擔保交易法第17、18條分別定有明文
    。本件上訴人非但於出質時未得債權人即告訴人之同意，且
    出質後復未能依約按時繳付貸款，使債權人無從取得該標的
    物取償債權，顯已造成債權人之損害，並圖得上訴人個人私
    利之滿足（將典當所得支用於其他開銷即屬之），換言之，
    如債務人得以依約給付貸款，其就標的物之使用即有較大之
    自由，惟一旦不能支付或停止支付，即必須適時提出該標的
    以供債權人取償，乃本件上訴人於出質該車輛後，隨即停止
    支付第2 期之貸款，該標的物又下落不明，其行為已符合動
    產擔保交易法之規範要件，實不殆言。至上訴人內部應如何
    支付該貸款，並不影響債權人之法律上權利，亦不能據以為
    個人免責之依據，自甚明確。是上訴人甲○○此部份辯解，
    洵屬無據，自應駁回。
三、核被告所為，係犯動產擔保交易法第38條之罪。上訴人甲○
    ○雖非動產擔保交易之債務人，但與具該身分之上訴人乙○
    ○共犯該條之罪，應依刑法第31條第1 項以共犯論。原審以
    被告罪證明確予以論罪科刑，固非無見，惟查：
  (一)上訴人乙○○因前案併執行其縮刑期滿日為94年12月19日，
    現仍在假釋中，並不構成累犯，原審誤以其前案所犯偽造有
    價證券罪業於88年5 月19日執行完畢，尚非允當。
  (二)按刑事審判旨在實現刑罰權之分配正義，故法院對於有罪被
    告之科刑，應符合罰刑相當之原則，使輕重得宜，罰當其罪
    ，此所以刑法第57條明定科刑時，應審酌一切情狀，尤應注
    意該條所列10款事項，以為科刑輕重之標準，並賦予法院裁
    量權。又如何量定其刑及是否宣告緩刑，固屬實體法上賦予
    法院得為自由裁量之事項，但此項裁量權之行使，並非得以
    任意或自由為之，仍應受一般法律原則之拘束，即必須符合
    所適用法律授權之目的，並受法律秩序之理念、法律感情及
    慣例等所規範。若違反比例原則、平等原則時，得認係濫用
    裁量權而為違法（最高法院91年度台上字第5295號判決足資
    參照）。次按動產擔保交易制度雖係以該動產為債權之擔保
    ，故不許債務人任意處分動產，但究係私人間之債權債務關
    係，應由債權人注重債務人之債信而決定是否與之成立該等
    契約，並據而選擇適當手段以確保債權之履行方為正途，國
    家刑罰過度介入私人民事債務糾葛無法達成預防及應報之目
    的，且易淪為債權人濫用其地位之工具，不儘符合手段目的
    必須相當之比例原則（如同支票刑罰制度）。
  (三)查本件上訴人固有犯動產擔保交易法第38條將動產擔保標的
    物出質致債權人受有損害之罪，惟該行為以刑罰為制裁手段
    並未儘符合比例原則，有如上述，且上訴人乙○○已於93年
    4 月15日將上開積欠告訴人之債務清償完畢，告訴人並具狀
    表示已達成和解，不再追究等情，有上訴人乙○○提出之存
    款憑條及告訴人刑事陳報狀等件在偵查卷（頁36、44、46）
    可稽。原審未能審酌上述情狀，分別量處上訴人乙○○有期
    徒刑5 月、上訴人甲○○有期徒刑4 月，揆諸上揭說明，其
    刑罰權之裁量應認未能符合該法律秩序之理念及憲法上之比
    例原則。上訴意旨認量刑過重等情，為有理由，原判決既有
    前揭可議之處，自屬無可維持，應由本院撤銷改判。爰審酌
    被告之素行非佳，及其犯罪之動機、目的、手段、所生之危
    害非鉅、犯後已賠償告訴人所受損害且尚知坦承犯行，知所
    警惕等一切情狀，分別量處如主文所示之刑，並諭知易科罰
    金之折算標準。
據上論斷，應依刑事訴訟法第455 條之1 第1 項、第3 項、第
369 條第1 項前段、第364 條、第373 條、第299 條第1 項前段
，動產擔保交易法第38條，刑法第11條前段、第41條第1 項，罰
金罰鍰提高標準條例第1 條前段、第2 條，判決如主文。
本案經檢察官王巧玲到庭執行職務
中　　華　　民　　國　　94　　年　　2 　　月　　18　　日
                  刑事第五庭審判長法  官  洪英花
                                  法  官  李昆霖
                                  法  官  朱光仁
以上正本證明與原本無異。
本件不得上訴。
                                  書記官  劉政惠
中　　華　　民　　國　　94　　年　　2 　　月　　21　　日
附錄本案論罪科刑法條之依據：
動產擔保交易法第38條
動產擔保交易之債務人，意圖不法之利益，將標的物遷移、出賣
、出質、移轉、抵押或為其他處分，致生損害於債權人者，處三
年以下有期徒刑、拘役或科或併科6000元以下之罰金。
